臺灣板橋地方法院刑事判決　　　　　　　　　　　　　九十一年度訴字第三一八號
　　公　訴　人　臺灣板橋地方法院檢察署檢察官
　　被　　　告　甲○○
　　選任辯護人　許進德律師
　　　　　　　　張修誠律師
右列被告因違反銀行法案件，經檢察官提起公訴（九十年度偵字第九四一號、第九八
八一號），本院判決如左：
    主  文
甲○○共同違反除法律另有規定外，非銀行不得辦理國內外匯兌業務之規定，處有期
徒刑壹年肆月。緩刑肆年。
扣案如附表二所示之物，均沒收。
    事  實
一、甲○○明知除法律另有規定外，非銀行不得辦理國內外匯兌業務，自民國（下同
    ）八十五年一月間之某日起，竟與一元羽毛工藝社之負責人蔡相裕（業經臺灣高
    等法院判處有期徒刑一年八月，緩刑五年確定）、大陸成年男子「程波」及不詳
    姓名年籍綽號「小劉」之大陸成年男子等人，共同基於犯意之聯絡，對外經營兩
    岸間之匯兌業務。客戶如欲自臺灣地區匯款至大陸地區者，須先將擬匯至大陸地
    區之款項，以新臺幣（下同）匯入如附表一編號一至八所示徐國清等人在世華聯
    合商業銀行蘆洲分行（以下稱世銀蘆洲分行）、亞太商業銀行永和分行（以下稱
    亞銀永和分行）所開設之人頭帳戶內，由蔡相裕從中抽取千分之一至千分之一．
    五不等之利潤後，即以電話或傳真之方式通知在大陸地區之甲○○、「程波」及
    「小劉」等人，將扣除利潤後之餘額兌換成等值之人民幣，再交予客戶所指定之
    收款人或轉匯至客戶所指定之收款人銀行帳戶內。客戶如欲自大陸地區匯款至臺
    灣地區，即由客戶將所擬匯至臺灣地區之款項，以人民幣現金交予甲○○、「程
    波」及「小劉」等人，彼等即按所收取之人民幣金額折算成等值新臺幣後之數額
    ，及客戶所指定之收款人等資料，以電話或傳真方式告知在臺灣地區之蔡相裕，
    蔡相裕於抽取同上比例之利潤後，再將扣除利潤後之餘額利用上開人頭帳戶將款
    項轉匯至客戶所指定之收款人銀行帳戶內，甲○○在大陸地區之開銷除由蔡相裕
    支付外，並可按月領得四、五萬元，大陸成年男子「程波」及「小劉」二人則可
    按月領得人民幣一千至一千二百元不等。嗣廖健君（亦經臺灣高等法院判處有期
    徒刑一年二月，緩刑四年確定）見蔡相裕經營上開匯兌業務有利可圖，乃與蔡相
    裕、甲○○共同基於同前犯意之聯絡，自八十八年六月間起，介紹欲為臺灣地區
    與大陸地區間互匯款項之不特定客戶給蔡相裕，並將如附表一編號九至十四所示
    其本人帳戶及黃柏富等人在世銀蘆洲分行、亞銀永和分行所開設之人頭帳戶，提
    供予蔡相裕作為匯入及匯出款項予客戶之用，再由蔡相裕以上開匯兌方式為兩岸
    間之匯款行為，廖健君則抽取千分之０．五利潤牟利。迄於八十八年十二月十五
    日，蔡相裕、廖健君為法務部調查局臺北市調查處（以下稱臺北市調處）調查員
    通知到場詢問而查獲，並在臺北縣三重市○○○路四五巷七號一樓蔡相裕住處，
    扣得其所有供、預備供經營匯兌業務所用如附表二編號一至十所示之物，以及非
    供犯罪所用之股票及對帳碎紙資料一包、蔡富伍等人之印章十五顆、大陸廠商流
    水帳簿一本及支票代收紀錄一本等物。另於臺北市○○區○○路一八七巷十一號
    八樓廖健君住處，扣得其所有供經營匯兌業務所用如附表二編號十一所示之物，
    以及非供犯罪所用之記事本一本，並循線查獲甲○○。
二、案經本院告發臺灣板橋地方法院檢察署及該署檢察官簽分偵查起訴。
    理  由
一、右揭事實，業據被告甲○○於本院審理時坦承不諱在卷，核與共同被告蔡相裕及
    廖健君二人於臺北市調處、本院八十九年訴字第一０七六號及臺灣高等法院九十
    年上訴字第一一五號案件審理時所一致供承之情節相符，亦經本院依職權調取上
    開案卷核閱屬實，並有上開案件扣案分屬共同被告蔡相裕及廖健君所有如附表二
    所示之物在卷可資佐證，足徵被告甲○○前揭自白與事實相符，自堪以採信。本
    案被告甲○○負責在大陸地區依共同被告蔡相裕之電話指示處理匯兌業務，蔡相
    裕除支應其在大陸地區之日常生活開銷外，另外按月給付四、五萬元之報酬，則
    被告與蔡相裕就右開犯行間，顯有犯意之聯絡及行為之分擔無訛。至於選任辯護
    人之辯護意旨雖認銀行法第二十九條第一項規定，係非銀行不得辦理國內外匯兌
    業務，但所謂匯兌業務之經營，其係指二種不同貨幣之兌換為客體，本件人民幣
    僅係一有價證券，非我國所承認之法定貨幣，自非「他國」之「通貨」，自不成
    為銀行法第二十九條第一項之犯罪客體；且中央主管機關尚未核准人民幣進出臺
    灣地區以兌換新臺幣，且未准許銀行經營新臺幣匯兌人民幣之業務，銀行既不得
    辦理此業務，本案被告之行為自無上開銀行法規定之適用云云。惟查銀行法第二
    十九條第一項所謂辦理國內外匯兌業務，係指經營接受匯款人委託將款項自國內
    甲地匯往國內乙地交付國內乙地、自國內（外）匯往國外（內）交付國外（內）
    受款人之業務，舉凡行為人不經由現金之輸送，而藉與在他地之分支機構或特定
    人間之資金清算，經常為其客戶辦理異地間款項之收付，以完成資金轉移之行為
    ，均屬銀行法上所謂匯兌業務，此業經中央銀行外匯局以（八五）臺央外柒字第
    二五一九號函及該行金融局（一）字第八五二四九五０五號函釋甚明，是以所謂
    匯兌業務之客體僅以資金款項為已足，本無法定貨幣或外國貨幣之限制，人民幣
    雖非我國承認之法定貨幣，然係大陸地區內部所定之具流通性之貨幣，自有資金
    款項之性質無疑，故共同被告蔡相裕等人未經由現金之輸送，而藉由在大陸地區
    之本案被告甲○○及大陸人士「程波」、綽號「小劉」等人，將客戶委託之資金
    款項送交受指定之人或帳戶內，為不特定客戶完成資金之移轉，即具有將款項由
    甲地匯往乙地之功能，當屬辦理匯兌業務之範圍，而為銀行法第二十九條第一項
    規定之範疇。再依現行法規，中央主管機關固未核准人民幣進出入臺灣地區以兌
    換新臺幣，且未准許銀行經營新臺幣匯兌人民幣之業務，惟被告等人所為既屬辦
    理國內外匯兌業務之行為，已如前述，並不因目前銀行亦不得辦理此項業務而影
    響其行為性質之認定，自不得以政府尚未開放准許銀行經營此項業務為由而主張
    不罰，從而辯護意旨所辯各節，應屬無據，尚難據為有利於被告之認定基礎。是
    以本案事證明確，被告犯行洵堪認定，應予依法論科。
二、查被告甲○○行為後，銀行法業於八十九年十一月一日修正公布，並自同年月三
    日起生效，其中將銀行法第一百二十五條第一項所規定，違反第二十九條第一項
    之原有法定刑五年以下有期徒刑、拘役或科或併科二十五萬元以下罰金，修正為
    三年以上十年以下有期徒刑，得併科新台幣一億元以下之罰金，經比較修正前後
    之法定刑，以修正前之規定有利於被告，本案依刑法第二條第一項但書之規定，
    應依修正前銀行法第一百二十五條第一項規定論斷。被告甲○○並非銀行而辦理
    兩岸間之匯兌業務，核其所為係違反銀行法第二十九條第一項之規定，應論以修
    正前同法第一百二十五條第一項之罪。被告與蔡相裕、廖健君、大陸成年男子程
    波及綽號「小劉」等人，就右揭犯行間有犯意之聯絡及行為之分擔，均應論以共
    同正犯。再被告等人辦理上開匯兌業務之行為，性質上為繼續犯，屬於包括之一
    罪，附予敘明。爰審酌被告甲○○前無犯罪科刑之紀錄，素行尚佳，因無工作而
    在共同被告蔡相裕受僱下從事匯兌業務之犯罪動機，犯罪之手段、犯罪之期間非
    短，擅自辦理匯兌業務對國家金融秩序所生之危害程度，與犯罪後尚知坦承犯行
    之態度等一切情狀，量處如主文所示之刑，以資懲儆。末查被告前未曾受有期徒
    刑以上刑之宣告，有臺灣高等法院檢察署刑案紀錄簡覆表乙紙在卷可參，被告因
    一時貪念，思慮欠周致觸犯此次刑典，惟犯後已坦承犯行，顯知悔悟而態度良好
    ，經此次偵審及科刑之教訓後，當知所警惕而信無再犯之虞，是本院認對其所宣
    告之刑，以暫不執行為適當，並諭知緩刑四年，以啟自新。至扣案如附表二所示
    之物，分別屬共同被告蔡相裕、廖健君所有，且分係供、預備供經營匯兌業務所
    用之物，業據渠等於另案審理時陳明在卷，爰依刑法第三十八條第一項第二款之
    規定，均為沒收之諭知。另扣案之股票及對帳碎紙資料一包、蔡富伍等人之印章
    十五顆、大陸廠商流水帳簿一本、支票代收紀錄一本及記事本一本等物，查無積
    極證據可資證明係供或預備供犯本罪所用之物，應認與本案無涉，自無從於本案
    中併予宣告沒收，附此敘明。
據上論斷，應依刑事訴訟法第二百九十九條第一項前段，修正前銀行法第一百二十五
條第一項，刑法第二條第一項但書、第十一條前段、第二十八條、第七十四條第一款
、第三十八條第一項第二款，判決如主文。
本案經檢察官黃正綱到庭執行職務
中      華      民      國      九十一      年      五月    三    日
                                臺灣板橋地方法院刑事第三庭
                                      法  官    陳志揚
右正本證明與原本無異。
如不服本判決，應於判決送達後十日內向本院提出上訴狀 (應附繕本) ，上訴於
臺灣高等法院。
                                      書記官    陳慶樹
中      華      民      國      九十一       年      五     月   十六   日
附錄本案論罪科刑法條：
修正前銀行法第一百二十五條
  違反第二十九條第一項之規定者，處一年以上七年以下有期徒刑，得併科新臺幣三
  百萬元以下罰金。
  法人犯前項之罪者，處罰其行為負責人。
附表一：
┌──┬─────┬─────────────┬────────────┐
│編號│姓    名  │銀    行    名    稱      │帳  戶  帳  號          │
├──┼─────┼─────────────┼────────────┤
│一  │徐國清    │世華聯合商業銀行蘆洲分行  │00000000000             │
├──┼─────┼─────────────┼────────────┤
│二  │潘秀蘭    │世華聯合商業銀行蘆洲分行  │00000000000             │
├──┼─────┼─────────────┼────────────┤
│三  │潘仁勝    │世華聯合商業銀行蘆洲分行  │00000000000             │
├──┼─────┼─────────────┼────────────┤
│四  │甲○○    │世華聯合商業銀行蘆洲分行  │00000000000             │
├──┼─────┼─────────────┼────────────┤
│五  │潘秀捐    │世華聯合商業銀行蘆洲分行  │00000000000             │
├──┼─────┼─────────────┼────────────┤
│六  │黃中傑    │世華聯合商業銀行蘆洲分行  │00000000000             │
├──┼─────┼─────────────┼────────────┤
│七  │潘秀月    │亞太商業銀行永和分行      │000000000               │
├──┼─────┼─────────────┼────────────┤
│八  │林家慶    │亞太商業銀行永和分行      │000000000               │
├──┼─────┼─────────────┼────────────┤
│九  │廖健君    │世華聯合商業銀行蘆洲分行  │00000000000             │
├──┼─────┼─────────────┼────────────┤
│十  │黃柏富    │世華聯合商業銀行蘆洲分行  │00000000000             │
├──┼─────┼─────────────┼────────────┤
│十一│黃美香    │世華聯合商業銀行蘆洲分行  │00000000000             │
├──┼─────┼─────────────┼────────────┤
│十二│黃美香    │亞太商業銀行永和分行      │000000000               │
├──┼─────┼─────────────┼────────────┤
│十三│黃美卿    │亞太商業銀行永和分行      │000000000               │
├──┼─────┼─────────────┼────────────┤
│十四│黃俊明    │亞太商業銀行永和分行      │000000000               │
└──┴─────┴─────────────┴────────────┘
  附表二：
┌──┬────────────┬─────┬───┬─────────┐
│編號│物     品     名     稱 │數      量│所有人│備              註│
├──┼────────────┼─────┼───┼─────────┤
│一  │PANASONIC傳真機         │一台      │蔡相裕│供本件犯行所用之物│
├──┼────────────┼─────┼───┼─────────┤
│二  │臺商客戶大陸地區銀行帳號│六張      │同右  │同右              │
├──┼────────────┼─────┼───┼─────────┤
│三  │黃中傑等人存摺影本      │一本（共八│同右  │同右              │
│    │                        │十八頁）  │      │                  │
├──┼────────────┼─────┼───┼─────────┤
│四  │客戶銀行帳號資料        │一本      │同右  │同右              │
├──┼────────────┼─────┼───┼─────────┤
│五  │世華銀行、亞太銀行人頭帳│二張      │同右  │同右              │
│    │戶資料                  │          │      │                  │
├──┼────────────┼─────┼───┼─────────┤
│六  │客戶傳真匯款資料        │十九張    │同右  │同右              │
├──┼────────────┼─────┼───┼─────────┤
│七  │客戶名冊                │一本      │同右  │同右              │
├──┼────────────┼─────┼───┼─────────┤
│八  │人頭帳戶申請資料        │十二張    │同右  │預備供經營匯兌業務│
│    │                        │          │      │所用之物          │
├──┼────────────┼─────┼───┼─────────┤
│九  │八十八年十一月間人頭帳戶│五張      │同右  │供本件犯行所用之物│
│    │記帳資料                │          │      │                  │
├──┼────────────┼─────┼───┼─────────┤
│十  │客戶匯款帳簿            │七張      │同右  │供本件犯行所用之物│
├──┼────────────┼─────┼───┼─────────┤
│十一│銀行帳戶資料            │一張      │廖健君│供本件犯行所用之物│
└──┴────────────┴─────┴───┴─────────┘
